【裁判字號】    90,上易,177
【裁判日期】    900322
【裁判案由】    誹謗
【裁判全文】
臺灣高等法院高雄分院刑事判決                      九十年度上易字第一七七號
    上  訴  人  臺灣高雄地方法院檢察署檢察官
    被      告  甲○○
    選任辯護人  曾劍虹
右上訴人因被告誹謗案件，不服臺灣高雄地方法院八十九年度易字第二九四三號中華
民國八十九年十一月二十八日第一審判決（起訴案號：臺灣高雄地方法院檢察署八十
九年度偵字第二九一二號），提起上訴，本院判決如左：
      主  文
上訴駁回。
      理  由
一、公訴意旨略以：被告甲○○與告訴人乙○○分係「公園小別墅」社區管理委員會
    第四屆與第三屆之主任委員，彼此間因就第四屆管理委員會之改選是否合法，分
    執己見而有嫌隙。乃甲○○明知乙○○並無妨害名譽、偽證、詐欺、走私之犯罪
    前科，竟委託曾劍虹律師代發存證信函予乙○○，於函中指稱：「乙○○有多項
    犯罪前科紀錄如妨害名譽、傷害、偽證、詐欺等罪，並另涉走私犯行尚未確定．
    ．．」。再意圖散布於眾，於八十八年十二月三十日，將上開有不實內容之存證
    信函影本，張貼於社區公告欄上，足以毀損乙○○之名譽。因認被告甲○○涉犯
    刑法第三百十條第二項加重誹謗罪嫌等語。
二、公訴人認被告甲○○涉犯右開犯罪，係以被告甲○○已坦承有右揭張貼存證信函
    影本之行為，況且告訴人乙○○已於檢察官偵查時，到署證稱：伊並未向被告說
    有犯罪前科等語。而告訴人確未有妨害名譽及走私之犯罪前科，其先前所涉犯之
    偽證、詐欺罪嫌，並均已經臺灣高雄地方法院檢察署檢察官以罪嫌不足，不起訴
    處分在案，有臺灣高雄地方法院檢察署刑案查註紀錄表一份附卷可稽，足見告訴
    人應不可能向被告說及有上開犯罪前科。參諸被告初則辯稱：是向警局取得告訴
    人之前科資料云云，後又改稱是告訴人自己說的等情觀之，被告前後供詞不一，
    此外，復有張貼信函之相片在卷可稽等情，以為論據；訊據被告甲○○固不否認
    曾委任曾劍虹律師寄發律師函予告訴人乙○○，惟否認有何誹謗之犯行，辯稱：
    當時會發存證信函是因為告訴人乙○○多方阻擾管理委員會之運作，所以管理委
    員會才會決議寄發存證信函予告訴人，至於存證信函之內容是乙○○在與我有爭
    執時告訴我，說我可以告她（指告訴人乙○○），因為她向我說她被告過傷害，
    不怕我告她，至於妨害名譽、偽證、走私等事情都是她自己說的或住戶向我說的
    ，其中妨害名譽的事情，是她向人說建設公司蓋的房子很爛，建商告她的；而在
    八十八月十二月間，因伊當時懷孕，已經快臨盆，所以大部分之時間都在娘家，
    很少回到「公園小別墅」，所以不可能去張貼該存證信函在電梯內，伊僅是將存
    證信函放在管理室，若住戶有問題，可以去看，不知是誰將存證信函張貼在電梯
    內等語。
三、按犯罪事實應依證據認定之，無證據不得推定其犯罪事實；又不能證明被告犯罪
    ，應諭知無罪之判決。刑事訴訟法第一百五十四條及第三百零一條分別定有明文
    。次按，事實審法院對於證據之取捨，依法雖有自由判斷之權，然積極證據不足
    證明犯罪事實時，被告之抗辯或反證縱屬虛偽，仍不能以此資為積極證據應予採
    信之理由。認定不利於被告之事實，須依積極證據，苟積極證據不足為不利於被
    告事實之認定時，即應為有利於被告之認定，更不必有何有利之證據。最高法院
    三十年度上字第四八二號、三十年度上字第八一六號分別著有判例可資參照。再
    按，言論自由為人民之基本權利，憲法第十一條有明文保障，國家應給予最大限
    度之維護，俾其實現自我、溝通意見、追求真理及監督各種政治或社會活動之功
    能得以發揮。惟為兼顧對個人名譽、隱私及公共利益之保護，法律尚非不得對言
    論自由依其傳播方式為合理之限制。刑法第三百十條第一項及第二項誹謗罪即係
    保護個人法益而設，為防止妨礙他人之自由權利所必要，符合憲法第二十三條規
    定之意旨。至刑法同條第三項前段以對誹謗之事，能證明其為真實者不罰，係針
    對言論內容與事實相符者之保障，並藉以限定刑罰權之範圍，非謂指摘或傳述誹
    謗事項之行為人，必須自行證明其言論內容確屬真實，始能免於刑責。惟行為人
    雖不能證明言論內容為真實，但依其所提證據資料，認為行為人有相當理由確信
    其為真實者，即不能以誹謗罪之刑責相繩，亦不得以此項規定而免除檢察官或自
    訴人於訴訟程序中，依法應負行為人故意毀損他人名譽之舉證責任，或法院發現
    其為真實之義務。就此而言，刑法第三百十條第三項與憲法保障言論自由之旨趣
    並無牴觸。司法院大法官釋字第五０九號著有解釋可憑。
四、經查；
（一）證人即「公園小別墅」之住戶張妙鎂到院結證證稱：曾看見有人在電梯內貼存
      證信函，時間是在下午的時間，而日期是在十二月三十日或三十一日，因為那
      時將近二千年倒數，所以有印象，當時有三位女士在張貼該存證信函，其中有
      一人是被告，因為她身高較矮，且大肚子，當時我剛好從外面回來，剛好看見
      她們在張貼，我回去後立刻告知我母親，我母親立刻去看等語明確（見原審八
      十九年九月二十六日訊問筆錄）；而核證人張妙鎂所述當時被告係懷孕之外觀
      特徵，與被告自承當時確係懷孕之事實相符，而被告亦確係於八十九年一月四
      日產下一子，亦有德謙醫院出生證明書一份在卷可稽，是以被告空言否認未於
      「公園小別墅」內之電梯內張貼本件係爭之存證信函等語，自不可信，其確有
      張貼右開存證信函之事實可堪認定。
（二）然證人即「公園小別墅」社區之住戶唐維晨於原審證稱：知道乙○○有前科
      ，是乙○○自己告訴我，因有一次我繳管理費時有糾紛，有一位張水木出來說
      他已不記得我有繳管理費，而有爭執，乙○○就由會客室出來，要求我因沒有
      證據曾繳過管理費，所以要我再繳，我拒絕，她就揚言叫我告她，她說他大大
      小小的事都看過，前科很多，有錢莊、走私、傷害等，不怕我，要我怎樣都可
      。並且在之後我因房子漏水須修理，惟乙○○禁止我修理，說必須等大會開會
      ，但我要求立刻修理，也因此事，她又向我說她有很多前科。另一次係因管理
      員交接，她在管理室自己又說她有走私香煙等，後來被抓，而她叫人去頂，後
      來就沒事。她除了說有走私外，也有說有傷害，偽造文書等語（見原審八十九
      年八月二十九日訊問筆錄）；告訴人雖稱唐維晨並非該公園小別墅之住戶，並
      提出告訴唐維晨偽證之告訴狀為證並舉證人張水木為證，惟告訴人提出之偽證
      案件既尚未經判決確定，自難以告訴人片面提出告訴狀，即謂證人唐維晨所述
      不可採，另張水木雖稱住戶中沒有唐維晨，惟依唐維晨上開證詞，其有無繳管
      理費與張水木有所爭執，就有無繳管理費一事，與張水木有利害關係，況證人
      呂金田卻證稱唐維晨是買主，沒有住那裡，但有繳管理費，張水木前開證詞，
      亦難採信。又另一證人即擔任「公園小別墅」八十八年十月份至八十九年十
      月份管理委員之徐家鴻亦到院證述：存證信函是當時我們管理委員會委請律師
      發函給乙○○，因為乙○○屢次在大樓內說我們任意撤換管理顧問公司，並且
      要求住戶不要繳管理費給管理委員會或管理顧問公司，且自己也沒有繳管理費
      ，但我們換管理顧問公司是有公開招標。而會在存證信函寫有關乙○○妨害名
      譽、傷害、偽證、詐欺等前科是因為在有糾紛時，有住戶向我們反應說向警察
      機關查詢，知道乙○○有傷害等前科，且乙○○在糾紛時也如此說，所以我們
      才會如此記載，也希望她自重等語（見原審八十九年九月二十六日訊問筆錄）
      。證人呂金田、鄭添旺於本院調查時亦均結證渠等與告訴人吃飯時，告訴人
      曾對供稱有在走私香煙，呂金田更證稱告訴人亦曾談及被人傷害以及很多人拿
      錢給放利息等語，此外告訴人聲請傳訊之證人張水木亦結證其在任管理組長四
      年當中，有聽說告訴人有很多官司，但不清楚等語。再依臺灣高雄地方法院
      檢察署刑案資料查註紀錄表所示，告訴人乙○○確曾因分別涉犯懲治走私條例
      案件、妨害名譽、詐欺、偽證及傷害案件，經臺灣高雄地方法院檢察署分案偵
      查，其中告訴人乙○○亦確曾因傷害案件，經法院判決有罪確定，而亦曾因妨
      害名譽案件經檢察官提起公訴，有臺灣高雄地方法院檢察署刑案資料查註紀錄
      表、該署八十八年度偵字第二六六一三號起訴書、八十八年度偵字第一一一六
      一號不起訴處分書各一份在卷可稽；而衡諸社會通念，一般人民對「前科」之
      定義，並不限於經法院判刑確定者，亦包含因有犯罪嫌疑而經檢察官分案偵查
      之情形在內；又佐以告訴人乙○○雖因涉犯右開案件，而經檢察官分案偵查，
      而後大都均因罪嫌不足而經檢察官為不起訴處分，然若非告訴人主動向他人提
      起，他人當不易知悉告訴人曾因涉犯右開案件而經檢察官分案偵查，則被告所
      辯係因聽其他「公園小別墅」之住戶及告訴人自己談及告訴人有多項前述前科
      等語，即非不可採信；而被告既係因聽信告訴人乙○○自承有上開「前科」及
      部分「公園小別墅」之住戶談及告訴人有右開前科，而產生誤認而誤信告訴人
      確有懲治走私條例案件、妨害名譽、詐欺、偽證及傷害等「前科」，依前所述
      ，尚難認被告有誹謗告訴人之故意存在，既無誹謗之故意，尚難以刑法之誹謗
      罪相繩之。
（三）況依「公園小別墅」社區管理委員會住戶規約之第八條之規定，曾犯詐欺、背
      信、侵占或違反工商管理法，而受有期徒刑一年以上刑期之宣告，服刑期滿尚
      未逾二年者，或服公職虧空公款7A經判決確定，服刑期滿尚未逾二年者，及受
      破產之宣告，尚未復權，或有重大喪失債信情事，尚未了結或了結後尚未逾二
      年者，以及無行為能力或限制行為能力者，不得充任主任委員、副主任委員及
      財務委員，此有「公園小別墅」社區管理委員會住戶規約一份在卷可稽；而一
      般而言，社區管理委員會之主任委員或其他委員，其操守及品行均攸關於社區
      住戶之公共利益，而可受公評。因被告與告訴人乙○○間就「公園小別墅」社
      區管理委員會第四屆管理委員會之改選是否合法而有爭執，被告身為「公園小
      別墅」社區管理委員會第四屆管理委員，在聽信告訴人乙○○自承有上開「前
      科」及部分「公園小別墅」之住戶談及告訴人有右開前科，而產生誤認而誤信
      告訴人確有懲治走私條例案件、妨害名譽、詐欺、偽證及傷害等「前科」，為
      維自身及「公園小別墅」社區住戶之權益而發函予告訴人，並將存證信函張貼
      於社區內之電梯內，公告予住戶週知，依刑法第三百十一條之規定，亦應屬善
      意發表言論，而不為罪。
五、綜上所述，公訴人所舉之證據尚無法證明被告犯罪。此外，復查無其他積極證據
    足認被告有公訴人所指之犯行存在，不能證明被告犯罪，原審為被告無罪之諭知
    經核並無違誤，檢察官依告訴人之請求，以證人唐維晨係偽證，告訴人亦未向徐
    家鴻說自己有多項前科，及被告張貼之存證信函完全是詆毀告訴人名譽，非以善
    意發表言論云云，指摘原判決不當，為無理由，應予駁回。
六、本件既經為被告無罪之諭知，則台灣高雄地方法院檢察署移送併辦之九十年度偵
    字第三一二三號即無裁判上一罪之關係，無從併案審理，附此敘明。
據上論結，應依刑事訴訟法第三百六十八條，判決如主文。
本案經檢察官陳國全到庭執行職務。
中      華      民      國    九十      年      三      月    二十二    日
                              臺灣高等法院高雄分院刑事第五庭
                                  審判長法官  吳水木
                                        法官  洪慶鐘
                                        法官  趙文淵
右正本證明與原本無異。
不得上訴。
                                      書記官  高惠珠
中      華      民      國    九十      年      三      月    二十六    日
                                                                     Ａ


司法院資訊處製作；財團法人民間司法改革基金會備份。
